臺灣臺北地方法院刑事判決　　　　　　　99年度訴字第1392號
公　訴　人　臺灣臺北地方法院檢察署檢察官
被　　　告　孫恭元
選任辯護人　李文中律師
　　　　　　粘毅群律師
被　　　告　起慕德滿達
　　　　　　洪國源
上列被告等因重傷害案件，經檢察官提起公訴（九十九年度調偵
字第五○八號、九十九年度偵字第一一四四六號），本院判決如
下：
    主  文
孫恭元使人受重傷，處有期徒刑捌年，瑞士刀壹把沒收。
起慕德滿達共同傷害人之身體，處有期徒刑月，如易科罰金，
以新臺幣壹仟元折算壹日。
洪國源傷害人之身體，處有期徒刑肆月，如易科罰金，以新臺幣
壹仟元折算壹日。
    事  實
一、孫恭元、起慕德滿達於民國九十九年一月一日三時四十三分
    許（起訴書誤載為同日三時三十五分許，應予更正），行經
    臺北市中山區○○○路八十三號「星光閃閃時尚生活館」前
    ，因不滿洪國源自上址對面馬路即持續無故動手推擠其等至
    上址前，遂與洪國源發生口角爭執，洪國源之同行友人洪嘉
    谷見狀即出手推擠孫恭元一下，孫恭元、起慕德滿達即共同
    基於傷害人身體之犯意聯絡，徒手與洪嘉谷相互扭打，洪國
    源見狀亦基於傷害人身體之犯意，先徒手毆打倒地之孫恭元
    ，再與起慕德滿達相互扭打進入上址星光閃閃時尚生活館內
    （起慕德滿達所涉傷害洪國源罪嫌部分未據告訴），孫恭元
    則變更原傷害之犯意，明知人體眼球為極脆弱之部位，持刀
    割刺將導致毀敗視能之結果，猶基於使人受重傷之犯意，見
    洪嘉谷自地上爬起，欲進入上址星光閃閃時尚生活館內，即
    先以左手拉住洪嘉谷，並掏出隨身所攜帶之瑞士刀，朝洪嘉
    谷之眼部猛刺，因見洪嘉谷之眼睛血流不止始停手，並旋即
    進入上址星光閃閃時尚生活館內再度與洪國源徒手互毆至店
    外騎樓，始行罷手（洪國源、孫恭元互毆部份，所涉傷害罪
    嫌部分均未據告訴）；洪嘉谷因而受有蜘蛛網膜下腔出血、
    左眼球破裂併有眼內組織部分損失、右眼眼肌麻痺、視神經
    病變、雙眼視力嚴重減損、失明、無光感、無恢復可能致毀
    敗二目視能之重傷害，及鼻骨骨折、眼窩內側壁骨折、臉開
    放性傷口、多處表淺損傷、磨損或擦傷及頸部外傷等傷害；
    起慕德滿達則受有左眼下四二公分瘀傷、左胸十五十二
    公分瘀傷等傷害。
二、案經起慕德滿達告訴及洪嘉谷訴由臺北市政府警察局中山分
    局報告臺灣臺北地方法院檢察署（下稱臺北地檢署）檢察官
    偵查起訴。
    理  由
一、認定事實所憑之證據：
  (一)證據能力之認定：
    按被告以外之人於審判外之言詞或書面陳述，除法律有規定
    者外，不得作為證據，刑事訴訟法第一百五十九條第一項定
    有明文；次按被告以外之人於審判外之陳述，雖不符前四條
    之規定，而經當事人於審判程序同意作為證據，法院審酌該
    言詞陳述或書面陳述作成時之情況，認為適當者，亦得為證
    據；當事人、代理人或辯護人於法院調查證據時，知有第一
    百五十九條第一項不得為證據之情形，而未於言詞辯論終結
    前聲明異議者，視為有前項之同意；同法第一百五十九條之
    五規定甚明。查本案下列所引用之各項證據方法之證據能力
    ，因公訴人、被告孫恭元、起慕德滿達、洪國源及被告孫恭
    元之選任辯護人於本院行準備程序及審判時均未予爭執其證
    據能力，且迄至言詞辯論終結前亦未再聲明異議（本院九十
    九年十二月二十三日審判筆錄參照），本院審酌該等言詞或
    書面陳述作成時之情況，並無不宜作為證據之情事，依刑事
    訴訟法第一百五十九條之五之規定，自得作為證據，合先敘
    明。
  (二)被告洪國源部分
    上開事實一之部分，業據被告洪國源於本院九十九年十一月
    一日行準備程序及九十九年十二月二十三日審理時均供承不
    諱（本院當日準備程序筆錄及審判筆錄參照），核與證人即
    告訴人起慕德滿達之證述情節相符（臺北地檢署九十九年度
    偵字第三四二八號卷第十一頁、第十二頁、第一一一頁、第
    一一二頁，九十九年度偵字第一一四四六號卷第五頁、第六
    頁參照），並經證人蔡慧珍、黃心娟證述綦詳（證人蔡慧珍
    部分，臺北地檢署九十九年度偵字第三四二八號卷第十三頁
    、第十四頁、第三八頁、第三九頁參照；證人黃心娟部分，
    臺北地檢署九十九年度偵字第三四二八號卷第十五頁、第十
    六頁、第三九頁、第四十頁參照），復有臺北市立聯合醫院
    仁愛院區九十九年一月七日第十六號驗傷診斷書一紙（臺北
    地檢署九十九年度偵字第三四二八號卷第十八頁）附卷可佐
    ，並經本院依職權於九十九年十二月二十日勘驗現場監視錄
    影光碟屬實（本院當日勘驗筆錄參照），足認被告之任意性
    自白核與事實相符，堪以採信。本件事證明確，被告之犯行
    堪以認定。
  (三)被告起慕德滿達部分
    上開事實一之部分，業據被告起慕德滿達於本院九十九年十
    一月一日行準備程序及九十九年十二月二十三日審理時均供
    承不諱（本院當日準備程序筆錄及審判筆錄參照），核與證
    人即告訴人洪嘉谷之證述情節相符（臺北地檢署九十九年度
    偵字第三四二八號卷第五頁、第六頁、第一○八頁、第一○
    九頁參照），並經證人蔡慧珍、黃心娟證述綦詳（證人蔡慧
    珍部分，臺北地檢署九十九年度偵字第三四二八號卷第十三
    頁、第十四頁、第三八頁、第三九頁參照；證人黃心娟部分
    ，臺北地檢署九十九年度偵字第三四二八號卷第十五頁、第
    十六頁、第三九頁、第四十頁參照），復有國防醫學院三軍
    總醫院附設民眾診療服務處九十九年一月九日北市衛醫字第
    ○五○一一一○五一四號診斷證明書、馬偕紀念醫院（臺北
    院區）九十九年一月一日甲種診斷證明書各一紙（臺北地檢
    署九十九年度偵字第三四二八號卷第十九頁、第二十頁參照
    ）附卷可佐，並經本院依職權於九十九年十二月二十日勘驗
    現場監視錄影光碟屬實（本院當日勘驗筆錄參照），足認被
    告之任意性自白核與事實相符，堪以採信。本件事證明確，
    被告之犯行堪以認定。
  (四)被告孫恭元部分
  1.被告孫恭元於本院審理時，固坦承有於事實一所載時、地，
    先與被告起慕德滿達共同徒手毆打告訴人洪嘉谷，嗣復單獨
    持瑞士刀刺入洪嘉谷眼球之事實，惟矢口否認有何重傷害之
    犯行，辯稱：我是出於防備始動手云云，被告孫恭元之選任
    辯護人亦為其辯護略以：被告孫恭元與洪國源相差十五歲，
    係因遭毆打後，徒手打不贏對方，始拿出瑞士刀刺傷洪嘉谷
    之眼，本件應係正當防衛，僅係防衛過當云云。
  2.查告訴人洪嘉谷確係遭被告孫恭元徒手毆打、以瑞士刀刺入
    左眼，致受有蜘蛛網膜下腔出血、左眼球破裂，伴有眼內組
    織部分損失、右眼眼肌麻痺、右眼視神經病變、鼻骨骨折、
    眼窩內側壁骨折、臉開放性傷口、多處表淺損傷、磨損或擦
    傷、頸部外傷等傷害，又告訴人洪嘉谷所受之傷，經診療後
    ，仍導致雙眼視力嚴重減損、失明、無光感且無恢復可能，
    顯已達毀壞二目視能之重傷害等情，為被告孫恭元所是認，
    核與證人即告訴人洪嘉谷之證述情節相符（臺北地檢署九十
    九年度偵字第三四二八號卷第五頁、第六頁、第一○八頁、
    第一○九頁參照），並經證人蔡慧珍、黃心娟證述綦詳（證
    人蔡慧珍部分，臺北地檢署九十九年度偵字第三四二八號卷
    第十三頁、第十四頁、第三八頁、第三九頁參照；證人黃心
    娟部分，臺北地檢署九十九年度偵字第三四二八號卷第十五
    頁、第十六頁、第三九頁、第四十頁參照），復有國防醫學
    院三軍總醫院附設民眾診療服務處九十九年一月九日北市衛
    醫字第○五○一一一○五一四號診斷證明書、馬偕紀念醫院
    （臺北院區）九十九年一月一日甲種診斷證明書各一紙、國
    防醫學院九十九年三月一日院三醫勤字第○九九○○○二九
    九○號函、馬偕紀念醫院九十九年三月五日馬院醫急字第○
    九九○○○○六六三號函檢附洪嘉谷病歷各一份（臺北地檢
    署九十九年度偵字第三四二八號卷第十九頁、第二十頁、第
    四四頁至第一○四頁參照）附卷可佐，並經本院依職權於九
    十九年十二月二十日勘驗現場監視錄影光碟屬實（本院當日
    勘驗筆錄參照）。是本件應與究明者，即為：被告孫恭元上
    開重傷害洪嘉谷之行為是否構成防衛過當？
  2.按正當防衛之要件，必對於現在之不正侵害，始能成立，而
    防衛過當，尤以有防衛權為前提，若侵害已過去，即自無正
    當防衛之可言；侵害已過去後之報復行為，與無從分別何方
    為不法侵害之互毆行為，均不得主張防衛權，此分別有最高
    法院十九年上字第一一七四號、二十九年度上字第三一七號
    、三十八年上字第一○四○號判例意旨可資參照。
  3.經查，被告孫恭元於九十九年一月一日三時四十三分許遭告
    訴人洪嘉谷推擠時，本得以閃躲、迴避甚至舉臂抵擋之方式
    防衛自己權利，然其捨上開各法不用，竟以揮拳反擊之方式
    與告訴人洪嘉谷扭打在地，此業經本院九十九年十二月二十
    日勘驗現場監視錄影光碟屬實（本院當日勘驗筆錄參照），
    是其行為，核屬互毆，本以難認為構成正當防衛；再者，依
    勘驗畫面可知，被告孫恭元與告訴人洪嘉谷於扭打後，紛紛
    自地面爬起而分開，告訴人洪嘉谷起身後復往離被告孫恭元
    較遠之上址星光閃閃時尚生活館店門走去（本院卷第七五頁
    參照），顯見此時對被告孫恭元而言，侵害業已過去，其竟
    於起身後，復以左手拉住洪嘉谷，並掏出隨身所攜帶之瑞士
    刀，朝洪嘉谷之眼部猛刺，揆之上揭判例意旨，其所為自與
    正當防衛之要件有所不符，更無防衛過當之可言，被告上開
    辯解，顯屬事後卸責之詞，委不足採。本件事證明確，被告
    之犯行堪以認定。
二、論罪科刑之法律適用：
  (一)按行為始於著手，著手之際，有如何之犯意，及應負如何之
    故意責任。行為人在著手實行犯罪行為之前或行為繼續中，
    如犯意變更（即犯意之轉化，升高或降低），即就同一被害
    客體，改變原來之犯意，在另一犯意支配下實行犯罪行為，
    導致此罪與彼罪之轉化，除另行起意者，應併合論罪外，仍
    然被評價為一罪。是犯意如何，既以著手之際為準，則如被
    評價為一罪者，其著手實行階段之犯意若有變更，當視究屬
    犯意升高或降低定其故意責任，犯意升高者，從新犯意；犯
    意降低者，從舊犯意；又共同正犯因具有犯意聯絡、行為分
    擔，固須就其等犯罪之全部結果共同負責；然如犯罪結果，
    並非在原來犯意聯絡之範圍內，而係其中部分人員變更原定
    犯意，遂行更為嚴重之犯罪行為者，就此變更犯意後之行為
    和結果，祇能由具有此後犯意聯絡之行為人自行或共同負責
    ，先前僅具輕罪行為犯意聯絡之共同正犯並不及之，此分別
    有最高法院九十九年度臺上字第二五二六號、九十九年度臺
    上字第五五二八號判決意旨可資參照。
  (二)是核被告洪國源、起慕德滿達所為，均係犯刑法第二百七十
    七條第一項之傷害罪；被告孫恭元所為，則係犯刑法第二百
    七十八條第一項之重傷罪。被告孫恭元、起慕德滿達就傷害
    告訴人洪嘉谷部分，有犯意聯絡及行為分擔，應論以共同正
    犯；而被告孫恭元持刀刺入告訴人洪嘉谷眼睛致告訴人洪嘉
    谷雙眼失明之重傷害結果，並非在原來傷害犯意聯絡之範圍
    內，揆諸上開判決意旨，被告起慕德滿達就此重傷害部分自
    不及之，併此敘明。
  (三)爰審酌本件糾紛本係肇於被告洪國源酒後挑釁，然被告孫恭
    元、起慕德滿達亦即不思熟慮，率以暴力手段毆擊告訴人洪
    嘉谷，被告孫恭元更持刀刺入告訴人洪嘉谷之眼，致其雙眼
    失明，終生無回復之可能，造成告訴人洪嘉谷之莫大傷害且
    日後生活極大不便，並考量被告起慕德滿達、洪國源犯後均
    已坦承犯行，被告孫恭元雖承認造成告訴人洪嘉谷重傷害之
    客觀事實，惟猶企圖以正當防衛等情為己脫罪，未能誠心悔
    過，取得告訴人洪嘉谷之原諒，迄今亦分文未賠償告訴人洪
    嘉谷，兼衡被告等之品行、智識程度、犯罪手段、所生危害
    等一切情狀，分別量處如主文所示之刑，併就被告洪國源、
    起慕德滿達部分，分別諭知易科罰金之標準。
  (四)被告孫恭元持以為重傷害犯行之瑞士刀一把，為被告孫恭元
    所有供犯本案所用之物，為其所自承，雖未扣案，但亦無證
    據證明業已滅失，爰依刑法第三十八條第一項第二款、第三
    項之規定，由本院宣告沒收之。
據上論斷，應依刑事訴訟法第第二百九十九條第一項前段，刑法
第二十八條、第二百七十七條第一項、第二百七十八條第一項、
、第四十一條第一項前段、第三十八條第一項第二款、第三項，
刑法施行法第一條之一，判決如主文。
本案經檢察官陳國安到庭執行職務。
中    華    民    國   100    年    1     月    19    日
                  刑事第五庭審判長法  官  黃程暉
                                  法  官  吳勇毅
                                  法  官  張詩芸
以上正本證明與原本無異。
如不服本判決應於收受送達後10日內向本院提出上訴書狀，並應
敘述具體理由；其未敘述上訴理由者，應於上訴期間屆滿後20日
內向本院補提理由書（均須按他造當事人之人數附繕本）「切勿
逕送上級法院」。告訴人或被害人如對於本判決不服者，應具備
理由請求檢察官上訴，其上訴期間之計算係以檢察官收受判決正
本之日期為準。
                                  書記官  宋德華
中    華    民    國   100    年    1     月    20    日
附錄本案論罪科刑法條全文
中華民國刑法第二百七十七條
（普通傷害罪）
傷害人之身體或健康者，處三年以下有期徒刑、拘役或一千元以
下罰金。
犯前項之罪因而致人於死者，處無期徒刑或七年以上有期徒刑；
致重傷者，處三年以上十年以下有期徒刑。
中華民國刑法第二百七十八條
（重傷罪）
使人受重傷者，處五年以上十二年以下有期徒刑。
犯前項之罪因而致人於死者，處無期徒刑或七年以上有期徒刑。
第一項之未遂犯罰之。